ACORDAO-COMPLETO-2365435

ACÓRDÃO 1911/2019 ATA 30/2019 - PLENÁRIO

VISTOS, relatados e discutidos estes autos em que se aprecia relatório de auditoria realizada no âmbito do Fiscobras 2019, com objetivo de examinar a conformidade e economicidade das obras de ampliação do sistema de abastecimento de água de Montes Claros/MG, financiadas com recursos do Termo de Compromisso 0394.926-04/2010-MG;
ACORDAM os Ministros do Tribunal de Contas da União, reunidos em Sessão do Plenário em:
9.1. dar ciência à Secretaria de Desenvolvimento Econômico (Sede) do Estado de Minas Gerais, ao Instituto de Desenvolvimento do Norte e Nordeste de Minas Gerais (Idene) e à Companhia de Saneamento de Minas Gerais (Copasa) , com fundamento no art. 41, § 2º, da Lei 8.443/1992 e no art. 7º da Resolução TCU 265/2014, e com o objetivo de que sejam adotadas medidas internas com vistas à prevenção de ocorrência de outras falhas semelhantes, que a ausência de análise e de justificativa para o não parcelamento do objeto, identificada na concorrência DVLI.1020130131, contraria o disposto no art. 23, § 1º, da Lei 8.666/1993, bem como na jurisprudência do TCU, positivada na Súmula-TCU 247;
9.2. dar ciência desta deliberação ao Ministério do Desenvolvimento Regional (MDR) ;
9.3. arquivar o presente processo, com fundamento no art. 169, inciso V, do Regimento Interno do TCU.

Auditoria realizada com o objetivo de examinar a conformidade e economicidade das obras de ampliação do sistema de abastecimento de água de Montes Claros/MG, financiadas com recursos de termo de compromisso.

Ministério do Desenvolvimento Regional (MDR); Secretaria de Desenvolvimento Econômico (Sede) do Estado de Minas Gerais; Instituto de Desenvolvimento do Norte e Nordeste de Minas Gerais (Idene); e Companhia de Saneamento de Minas Gerais (Copasa).

3. Interessado: Congresso Nacional.

13.1. Ministros presentes: José Mucio Monteiro (Presidente), Walton Alencar Rodrigues, Benjamin Zymler, Raimundo Carreiro, Ana Arraes, Bruno Dantas e Vital do Rêgo (Relator).
13.2. Ministro-Substituto convocado: Augusto Sherman Cavalcanti.
13.3. Ministros-Substitutos presentes: André Luís de Carvalho e Weder de Oliveira.

VITAL DO RÊGO

Adoto como parte do relatório, com os ajustes de forma pertinentes, o Relatório de Auditoria elaborado pela Secretaria de Fiscalização de Infraestrutura Urbana (SeinfraUrbana) , cujas propostas contaram com a anuência dos dirigentes daquela unidade técnica (peças 23 a 25) :
Apresentação
Trata-se de fiscalização, no âmbito do Fiscobras 2019, realizada com o objetivo de examinar a conformidade e economicidade dos atos relacionados à realização das obras de ampliação do sistema de abastecimento de água de Montes Claros, no estado de Minas Gerais. O procedimento licitatório DVLI.1020130131, publicado pela Companhia de Saneamento de Minas Gerais (Copasa) , adjudicou o objeto à empresa Infracon Engenharia e Comércio Ltda. com preço global contratual de R$ 62.319.117,14, desconto de R$ 1.730.983,98 (2,7%) em relação ao orçamento-base.
I.1. Importância socioeconômica
Segundo a Copasa, o sistema de abastecimento de água existente, antes das intervenções propostas, contava com captação em dois sistemas distintos, sendo eles: Sistema Verde Grande e Sistema Morrinho, adutoras de água bruta e tratada, duas Estações de Tratamento de Água (ETA) convencionais: ETA Verde Grande, que trata as águas do rio Juramento, localizada a cerca de 17 km da cidade, e ETA Morrinhos, elevatórias, boosters, reservatórios apoiados e elevados e rede de distribuição em quase a totalidade da sede urbana.
Ainda segundo a Companhia, o grande crescimento populacional do município, a demanda por implantação de redes de distribuição e a necessidade de compatibilização e setorização dos sistemas existentes demandaram a efetivação do projeto de ampliação do sistema com vistas a atender a demanda de expansão da oferta de água tratada tanto para a sede do município quanto para as localidades adjacentes, além de proporcionar uma redução das perdas decorrentes da falta de compatibilização das pressões no sistema de distribuição de água.
Releva-se informar que a citada ampliação objetivou o aumento de oferta de tratamento de água, a redução das perdas contabilizadas no sistema existente antes da intervenção e a automação desse sistema.
Introdução 
I.2. Deliberação que originou o trabalho 
Em cumprimento ao Acórdão 835/2019-TCU-Plenário, realizou-se a auditoria Ministério do Desenvolvimento Regional (MDR) , Caixa Econômica Federal (Caixa) , Secretaria de Desenvolvimento Econômico, Ciência e Tecnologia e Ensino Superior do Estado de Minas Gerais (Sedectes) , Instituto de Desenvolvimento do Norte e Nordeste de Minas Gerais (Idene) , e Companhia de Saneamento de Minas Gerais (Copasa) , no período compreendido entre 22/4/2019 e 28/6/2019.
As razões que motivaram esta auditoria foram a relevância social do empreendimento e o grande vulto de recursos financeiros destinados pelo Governo Federal.
I.3. Visão geral do objeto 
Trata-se de auditoria com o objetivo de fiscalizar as obras de ampliação do sistema de abastecimento de água da cidade de Montes Claros, no estado de Minas Gerais.
Para realização do empreendimento, o então Ministério das Cidades  (MCidades) firmou o Termo de Compromisso 0394.926-04/2010-MG, tendo como interveniente a Caixa Econômica Federal (Caixa) , com a então Secretaria de Desenvolvimento dos Vales do Jequitinhonha e Mucuri e do Norte de Minas (Sedvan) , sendo sua executora a Companhia de Saneamento de Minas Gerais  (Copasa) . O termo foi firmado no valor global de R$ 90.000.000,00.
Atualmente, o termo de compromisso é gerido pela Secretaria de Estado de Desenvolvimento e Integração do Norte e Nordeste de Minas Gerais (Sedinor) , com auxílio do Instituto de Desenvolvimento do Norte e Nordeste de Minas Gerais (Idene) .
Na esfera federal, o MCidades foi incorporado ao Ministério de Desenvolvimento Regional (MDR) .
O citado termo de compromisso já sofreu cinco aditivos. O primeiro deles se referiu a sua adequação às diretrizes da Portaria Interministerial MPOG/MF/MCidades/CGU/MS 130, de 23/4/2013. Os três seguintes se destinaram a sucessivas prorrogações da vigência. O último se deveu à redução do valor previsto para R$ 79.082.850,55.
O empreendimento consiste em três etapas definidas como: Sistema Produtor; Sistema Distribuidor; e Automação do Sistema. A citada ampliação englobou o aumento de oferta de água tratada em toda a cidade, seja pela ampliação da capacidade de tratamento seja pela redução das perdas de água.
Segundo informações prestadas pela Copasa, as etapas contemplam as seguintes obras:
Sistema Produtor: ampliação da capacidade da Estação de Tratamento de Água (ETA) Verde Grande de 600 l/s para 1.156 l/s; construção de um reservatório apoiado com capacidade de 1.000 m³; e a modernização da ETA Morrinhos cuja capacidade passará de 250 l/s para 400 l/s;
Sistema Distribuidor: execução de 54.585 m de adutoras de água tratada; execução de 240.380 m de rede de distribuição de água, em diversos materiais e diâmetros; execução de aproximadamente 150 m de travessias sob rodovias e ferrovias (método não destrutivo) ; ampliação dos boosters Santos Reis, Ibituruna e Sapucaia; e a construção de dois reservatórios apoiados – Ibituruna com 200 m³ e Sapucaia com 150 m³;
Automação do Sistema: implantação do sistema de controle, supervisão, telemetria, telecomando e telesupervisão referente às áreas da estação elevatória Verde Grande, ETAs dos sistemas Verde Grande e Morrinhos, reservatórios R3 e R8, boosters, captações da ETA Morrinhos e ampliação dos Setores de Controle de Perdas (SCPs) ; fornecimento de equipamentos, materiais, elaboração do projeto executivo, serviços de instalação, comissionamento e start up.
Além disso, fez parte do escopo do empreendimento o fornecimento e a instalação do Plant Information Management System (PIMS) e gerenciamento de ativos, contemplando o sistema de automação atual e sua ampliação.
Para a realização do empreendimento, a Copasa publicou uma primeira versão do Edital DVLI.1020130131 com abertura em 4/7/2013. Após processo de pedido de impugnação do edital junto ao Tribunal de Contas do Estado de Minas Gerais (TCE-MG) , o edital foi republicado, com abertura das propostas em 10/10/2013.
O edital de concorrência pública foi elaborado visando a execução, com fornecimento parcial de materiais, das obras de ampliação do sistema, com prazo previsto de 24 meses, no valor total máximo admitido de R$ 64.050.101,12, sob o regime de empreitada por preço unitário (EPU) .
Acorreram ao certame três empresas, tendo sido uma delas desclassificada da fase de apresentação das propostas de preços por estar em desacordo com os ditames do edital de licitação.
O processo licitatório resultou na contratação da empresa Infracon Engenharia e Comércio Ltda. (CNPJ: 57.444.283/0001-88) no valor total de R$ 62.319.117,14 (data-base: 10/2013) , assinado em 29/11/2013.
As obras tiveram início por meio da Ordem de Serviço (OS) emitida em 18/12/2013, tendo sido paralisadas em 11/4/2016, segundo a Copasa, devido às “pendências de liberação de áreas e repasse de recursos” do MCidades, conforme sua Comunicação Externa n. 015/2016-DVET/Copasa.
As obras foram retomadas em 19/9/2016 e o contrato conta, atualmente, com nove termos aditivos que alteraram, ao fim, o total contratual para R$ 63.006.406,22 (TA6) e o prazo final de execução para 14/10/2019 (TA-9) .
De acordo com informações prestadas pela Copasa, a execução das obras encontra-se com 60,96%, considerando o último Boletim de Medição apresentado (n. 56, referente ao período de 16/3 a 15/4/2019) . Quanto ao restante do contrato, alguns serviços não serão mais executados e, no momento da auditoria, remontavam em R$ 6.718.747,63 passíveis, ainda, de novas exclusões, mas não apresentadas pela concessionária.
A equipe de auditoria não vislumbrou riscos ao atendimento do objeto do convênio uma vez que as etapas aferidas durante a auditoria estavam em operação para atender ao disposto no objetivo: ampliação da oferta de água tratada à população da cidade, redução das perdas e automação do sistema de abastecimento.
I.4. Objetivo e questões de auditoria 
A presente auditoria teve por objetivo fiscalizar as obras de Ampliação do Sistema de Abastecimento de Água de Montes Claros/MG – barragem, adutora, ETA, reservatórios, rede de distribuição.
A partir do objetivo do trabalho e a fim de avaliar em que medida os recursos estão sendo aplicados de acordo com a legislação pertinente, formularam-se as questões adiante indicadas:
Questão 1: O procedimento licitatório atendeu à legislação pertinente?
Questão 2: A formalização do contrato atendeu aos preceitos legais e sua execução foi adequada?
Questão 3: Os preços dos serviços definidos no orçamento da obra são compatíveis com os valores de mercado?
I.5. Metodologia utilizada 
Os trabalhos foram realizados em conformidade com as Normas de Auditoria do Tribunal de Contas da União (Portaria-TCU n. 280, de 8 de dezembro de 2010, alterada pela Portaria-TCU n. 168 de 30 de junho de 2011) e com observância aos Padrões de Auditoria de Conformidade estabelecidos pelo TCU (Portaria-Segecex n. 26 de19 de outubro de 2009) .
Foram realizadas análises nos documentos apresentados e informações prestadas pela Sedectes, Idene e Copasa, conforme procedimentos de auditoria definidos na Matriz de Planejamento, tais como: projetos básico e executivo do empreendimento, contratos de serviços, inclusive de automação do sistema. Foi realizada visita ao município de Montes Claros/MG onde puderam ser verificados os serviços ainda em andamento assim como o funcionamento do citado sistema de automação da rede.
A auditoria teve como objeto o Contrato 13-3488 firmado entre a Copasa e a Infracon. Além disso, foram observados aspectos inerentes à realização do certame licitatório DVLI.1020130131 e da formalização do Termo de Compromisso CR 0394.926-04/2012-MG firmado em 19/10/2012 pelo MDR e Caixa, por parte da União, e pela então Secretaria de Estado e Desenvolvimento dos Vales do Jequitinhonha e Mucuri e do Norte de Minas (Sedvan) e Companhia de Saneamento de Minas Gerais (Copasa) , por parte do estado compromissário.
Observa-se que devido à mudança no governo do estado de Minas Gerais, a Sedvan foi extinta, sendo substituída pela atual Sedectes, contando ainda com a participação do Idene no gerenciamento do empreendimento.
Um ponto importante a ser observado é que o orçamento do edital e do contrato foram avaliados pela metodologia da Curva ABC (evidência 3) comparando os preços unitários aos respectivos referenciais do Sinapi e Sicro. Quanto aos serviços não constantes nos dois sistemas, foram avaliadas as cotações de preços apresentadas pela Copasa, em especial, para os serviços de automação, travessia sobre ferrovia, medidores de vazão e subestação.
De igual modo, devido às alterações constatadas no contrato, foram averiguadas possibilidades do chamado “jogo de planilha”, inclusive por possível redução do desconto ofertado pela empresa vencedora do certame. Ressalva-se que o contrato se deu pelo regime de Empreitada por Preços Unitários (EPU) .
I.6. Limitações inerentes à auditoria 
Para a realização dos trabalhos, não houve limitações que merecessem destaques.
I.7. Volume de recursos fiscalizados 
O volume de recursos fiscalizados alcançou o montante de R$ 62.319.117,14.
Tal montante se refere ao total do contrato 13-3488 firmado entre a Copasa e a Infracon. Não foram avaliados os diversos contratos para aquisição de materiais diretamente pela Copasa.
I.8. Benefícios estimados da fiscalização 
Como benefícios desta auditoria, pode-se mencionar a orientação destinada aos órgãos executores de obras quanto à correta utilização dos recursos públicos federais em conformidade com a legislação vigente e a expectativa de controle gerada pela fiscalização de órgãos na área de saneamento básico.
Achados de auditoria 
I.9. Ausência de parcelamento do objeto, embora técnica e economicamente recomendável.
Constatou-se no edital DVLI.1020130131, e, consequentemente, no contrato 13-3488, a ausência de justificativas pelo não parcelamento do objeto referente à automação do sistema de abastecimento de água, apesar das fortes evidências de que as características do empreendimento em questão o recomendassem, contrariando o disposto no art. 23, § 1º, da Lei 8.666/1993.
Entende-se por parcelamento, no caso concreto, a separação dos itens de serviços de engenharia civil daqueles de automação do sistema, que representavam 15,49% do orçamento estimado para a licitação, e que se refere ao desenvolvimento de sistemas de informática (softwares) , assim como fabricação e montagem de painéis estruturados, quadros de automação e instrumentação, aquisição de computadores e monitores LCD de grande porte, medidores ultrassônicos, câmeras com comunicação ethernet, entre outros equipamentos eletrônicos.
O parcelamento da obra, principalmente quanto ao citado item, possibilitaria a participação de empresas especializadas para tal escopo de serviços, sem a necessidade de pagamento de bonificações adicionais, mesmo que diferenciadas, para o gerenciamento de empresas que, pela característica dos serviços, seriam subcontratadas, propiciando economia aos cofres públicos.
Tal subcontratação foi constatada durante a execução da auditoria uma vez que a empresa Cardenge, que havia fornecido cotações para a Copasa, foi a que realizou esses serviços para a Infracon, empresa vencedora do certame licitatório.
A Copasa não apresentou parecer circunstanciado pela inviabilidade do parcelamento do objeto, contrariando, assim, a lei e a jurisprudência desta Corte de Contas, em especial a Súmula 247.
Nos termos da citada súmula, é obrigatória a admissão da adjudicação por item e não por preço global, nos editais das licitações para a contratação de obras, serviços, compras e alienações cujo objeto seja divisível, desde que não haja prejuízo para o conjunto ou complexo ou perda de economia de escala, tendo em vista o objetivo de propiciar a ampla participação de licitantes que, embora não dispondo de capacidade para a execução, fornecimento ou aquisição da totalidade do objeto, possam fazê-lo com relação a itens ou unidades autônomas, devendo as exigências de habilitação adequar-se a essa divisibilidade.
O objetivo do parcelamento é o aumento da competitividade proporcionada pela participação de um maior número de empresas nas licitações, o que não seria possível sem a divisão do objeto licitado, tendo-se em vista que, no caso de objeto único, os critérios de habilitação tendem a ser mais rigorosos e a restringir a participação de licitantes de menor porte. Tal restrição prejudica a possibilidade de obtenção de vantagens econômicas para a Administração, consubstanciada na redução dos preços globais decorrente do aumento da competitividade.
A ausência de parcelamento, nos casos em que sua inviabilidade não fique demonstrada, por restringir, indevidamente, o caráter competitivo da concorrência, frustrando, assim, a possibilidade de melhor aproveitamento dos recursos disponíveis, configura ofensa ao 23, § 1º, da Lei 8.666/1993, prática condenada não só por esta Corte, em reiteradas decisões (Decisão 393/94 – Plenário, além dos Acórdãos 159/2003, 1.914/2003 e 446/2005, todos do Plenário) , mas também por vasta e dominante doutrina. O Acórdão 2389/2007-TCU-Plenário, da relatoria do Ministro Guilherme Palmeira, explicita em seu sumário que “o parcelamento do objeto da licitação é obrigatório quando técnica e economicamente viável, devendo a Administração, em qualquer caso, fundamentar sua opção”.
Mostra-se irregular, portanto, a opção injustificada pelo não parcelamento do objeto da contratação sem uma análise prévia que demonstrasse sua inviabilidade. 
Por outro lado, é forçoso reconhecer que o parcelamento do objeto impõe outras dificuldades à administração contratante, que se vê obrigada a produzir novo (s) processo (s) licitatório (s) e conduzir mais contratos, gerenciando, inclusive, eventuais conflitos de interesses entre aqueles que venham a ser contratados para realizar as partes (fracionadas) do empreendimento.
No caso concreto, uma vez analisadas as cotações preliminares apresentadas pela Copasa, não foram constatados sobrepreços ou danos ao erário. Os descontos obtidos nos serviços de automação mitigaram, inclusive, alguns sobrepreços unitários avaliados em outros serviços de engenharia (evidência 3) .
Desta forma, entende-se que não foram detectados atos praticados com grave infração à norma legal, ilegítimos ou antieconômicos relacionados ao não parcelamento do objeto, situação essa que embasa a proposta de dar ciência da falha/impropriedade verificada aos entes envolvidos na licitação e contratação.
Conclusão 
Conforme relatado, em atendimento à Questão 1 – Se o procedimento licitatório atendeu à legislação pertinente –, a aplicação dos procedimentos de auditoria resultou na constatação do seguinte achado: ausência de parcelamento do objeto, embora técnica e economicamente recomendável.
Quanto às outras duas questões, não foram encontrados achados que motivassem proposta de sanção aos gestores, determinações ou envio de nota de ciência aos órgãos envolvidos na contratação.
Quanto ao edital do certame (Concorrência DVLI.1020130131) , não foi constatada a presença de critérios para a habilitação das licitantes contendo exigências exorbitantes, subjetivas, que implicassem em favorecimento à licitante ou que afrontassem as normas em vigor.
Apesar de a Copasa ter dado ampla divulgação à Concorrência e ter obedecido aos prazos estabelecidos no art. 21, § 2º, inciso II-a da Lei 8.666/1993, apenas três empresas entregaram os envelopes da licitação. As empresas participaram da sessão de abertura das propostas tendo sido habilitadas nessa fase do certame. Já para as propostas de preços, uma delas foi desclassificada por apresentar preço de serviço incompatível com o disposto no edital de licitação.
Quanto aos preços dos serviços definidos no orçamento da obra, também não foi constatado sobrepreço ou superfaturamento globais. Releva-se informar que o percentual de “Administração Local e Manutenção do Canteiro” relativo ao seu montante em relação ao total do contrato estava superior ao referencial do TCU (Acórdão 2622/2013-TCU-Plenário) , contudo, foi reduzido de R$ 4.893.427,73 para R$ 3.904.146,55 mitigando o sobrepreço apurado no item.
Da análise dos preços por meio da metodologia da Curva ABC, alguns serviços constaram com sobrepreços, mas foram compensados por outros serviços que apresentaram descontos, principalmente aqueles que se referiram ao sistema de automação, que representaram 15,49% do orçamento-base da licitação. Quanto a estes, por não haver referenciais tanto no Sinapi quanto no Sicro, foram avaliadas as cotações apresentadas pela Copasa à época da elaboração do edital e tanto os preços constantes no orçamento-base da licitação quanto no contrato ficaram abaixo das médias das cotações efetuadas. Como dito no resumo deste trabalho, tais cotações não apresentaram distorções evidentes que pudessem macular o preço referencial do orçamento-base da licitação.
Foram verificadas, também, diversas alterações nos serviços contratados, com acréscimos e decréscimos de quantitativos, bem como inclusão de serviços novos. Analisadas essas alterações, não foram constatadas desconformidades com os limites estabelecidos pela legislação e jurisprudência desta Corte de Contas, nem a prática conhecida como “jogo de planilha”, inclusive quanto à possível redução do desconto ofertado na licitação.
Outro aspecto relevante em relação às obras de saneamento, executadas por concessionárias de serviços públicos, mas custeadas com recursos federais, se dá em relação aos bens adquiridos.
No caso concreto, ao tratar dos bens remanescentes, o Termo de Compromisso 0394.92604/2010-MG, em sua cláusula nona, estabeleceu que:
9 – Os bens patrimoniais remanescentes, adquiridos ou produzidos em decorrência do Termo de Compromisso, quando da finalização do objeto pactuado ou extinção do Termo de Compromisso, serão de propriedade do COMPROMISSÁRIO (grifo acrescido) .
A compromissária constante no termo de compromisso é a Secretaria de Estado de Desenvolvimento dos Vales do Jequitinhonha e Mucuri e do Norte de Minas (Sedvan) .
Assim, a cláusula nona de alguma maneira impediu que a Copasa (concessionária de serviço público de saneamento básico, organização de sociedade mista com participação prioritária do Governo do Estado de Minas Gerais) incorporasse ao seu patrimônio os investimentos custeados com os recursos federais transferidos via o mencionado termo.
Tal entendimento vai ao encontro do entendimento desta Corte de Contas, em especial o Acórdão 347/2016-TCU-Plenário (TC Processo 004.513/2014-2) , da relatoria do Ministro Walton Alencar Rodrigues, prolatado em função de representação autuada em cumprimento ao Acórdão 2.787/2013Plenário, e que teve por objetivo analisar a legalidade da utilização de recursos federais oriundos de convênios celebrados pela Fundação Nacional de Saúde, por concessionários de serviços públicos de saneamento básico, naquele caso, a Copasa, no sentido de:
9.4. determinar à Funasa, com fundamento no art. 250, II, do Regimento Interno do TCU; arts. 12, § 6º, e 21 da Lei 4.320/1964; art. 36 da Lei 8.987/1995; arts. 30, 31, 32, 33 e 34 da Lei 10.934/2004; e art. 42, §1º, da Lei 11.445/2007, que:
9.4.1. se abstenha de firmar novos convênios, contratos de repasse ou instrumentos congêneres, para descentralização de recursos federais por meio de transferências voluntárias, destinados a realização de investimentos em estrutura física de sistemas geridos por concessionárias de serviços de saneamento, sem que essas entidades e o ente federativo beneficiado figurem como intervenientes e assumam, caso não previsto expressamente no respectivo contrato de concessão, obrigação de, no prazo de 30 (trinta) dias, avençar termo aditivo aos contratos de concessão, estabelecendo:
9.4.1.1. nos casos em que o capital da concessionária não seja 100% público:
9.4.1.1.1. integração dos bens resultantes da aplicação dos recursos federais não onerosos ao patrimônio do ente federativo titular do serviço público.
9.4.1.2. em todos os casos, qualquer que seja a composição do capital da concessionária:
9.4.1.2.1. que os investimentos realizados com recursos federais não onerosos: não componham a base tarifária das concessionárias, a título de depreciação, amortização e exaustão; não gerem direito a indenização ao término da concessão; sejam registrados pelo ente federativo titular do serviço público e pela concessionária, em item patrimonial específico e, por fim, sejam excluídos do plano de investimentos da concessionária, com a correspondente compensação mediante substituição por investimentos da mesma monta ou dedução da base tarifária;
9.4.1.2.2. promoção de reequilíbrio econômico-financeiro das concessões sempre que os investimentos realizados com recursos federais não onerosos propiciem aumento significativo do lucro da concessionaria como resultado da ampliação de sua capacidade de atendimento.
Para esse último subitem, entende-se por reequilíbrio econômicofinanceiro aquele que propicia benefícios ao usuário do serviço como, por exemplo, a redução da tarifa pelo abastecimento de água tratada. Quanto a esse aspecto, uma vez que os impactos no plano de investimento ainda não podem ser aferidos, caberia à Secretaria de Desenvolvimento Econômico, Ciência e Tecnologia e Ensino Superior (Sedectes) avaliar oportunamente o reequilíbrio econômico-financeiro da concessão.
Em síntese, não se constataram irregularidades relevantes na Concorrência DVLI.1020130131 e no contrato 13-3488, exceto a falha/impropriedade apresentada no item anterior, qual seja, a ausência de avaliação pela inviabilidade de possível parcelamento dos serviços referentes à automação do sistema, contrariando o disposto no art. 23, § 1º, da Lei 8.666/1993 e a jurisprudência deste Tribunal de Contas, em especial a Súmula 247.
Para tanto, uma vez que não foram detectadas irregularidades que ocasionassem danos ao erário ou com grave infração à norma legal, ilegítimos ou antieconômicos, será proposto dar ciência aos envolvidos da falha/impropriedade verificada.
Proposta de encaminhamento
Ante todo o exposto, submetem-se os autos à consideração superior, propondo:
1.1. com fundamento no art. 41, § 2º, da Lei 8.443/1992, nos termos da Resolução TCU 265/2014 e da Portaria-Segecex 13, de 27/4/2011, e com o objetivo de que sejam adotadas medidas internas com vistas à prevenção de ocorrência de outras falhas semelhantes, dar ciência à Secretaria de Desenvolvimento Econômico, Ciência e Tecnologia e Ensino Superior (Sedectes) , ao Instituto de Desenvolvimento do Norte e Nordeste de Minas Gerais (Idene) e à Companhia de Saneamento de Minas Gerais (Copasa) , que a ausência de justificativa pelo não parcelamento do objeto, identificada na concorrência DVLI.1020130131, contraria o disposto no art. 23, § 1º, da Lei 8.666/1993, bem como na jurisprudência do TCU, positivada na Súmula-TCU n. 247;
1.2. com fundamento no art. 169, inciso V, da ResoluçãoTCU 246/2011 – Regimento Interno do TCU, arquivar o presente processo.
É o relatório.

não há

Não atuou.

AUDITORIA. OBRAS DE ABASTECIMENTO DE ÁGUA. CONCORRÊNCIA. AUSÊNCIA DE PARCELAMENTO. CIÊNCIA.

RELATÓRIO DE AUDITORIA (RA)

Secretaria de Fiscalização de Infraestrutura Urbana (SeinfraUrbana).

Examino auditoria realizada pela Secretaria de Fiscalização de Infraestrutura Urbana (SeinfraUrbana) , no âmbito do Fiscobras 2019, com objetivo de examinar a conformidade e economicidade das obras de ampliação do sistema de abastecimento de água de Montes Claros/MG, financiadas com recursos do Termo de Compromisso 0394.926-04/2010-MG. 
O acordo foi firmado pelo então Ministério das Cidades  (MCidades) , tendo como interveniente a Caixa Econômica Federal (Caixa) , com a então Secretaria de Desenvolvimento dos Vales do Jequitinhonha e Mucuri e do Norte de Minas (Sedvan) , tendo como executora a Companhia de Saneamento de Minas Gerais  (Copasa) , pelo valor global de R$ 90.000.000,00.
Atualmente, o termo de compromisso é gerido pela Secretaria de Desenvolvimento Econômico do Estado de Minas Gerais (Sede) , com auxílio do Instituto de Desenvolvimento do Norte e Nordeste de Minas Gerais (Idene) . Na esfera federal, o MCidades foi, em parte, incorporado ao Ministério de Desenvolvimento Regional (MDR) .
Para a execução do empreendimento, a Copasa lançou o procedimento licitatório DVLI.1020130131 e firmou com a empresa Infracon Engenharia e Comércio Ltda. o contrato 13-3488, pelo preço global de R$ 62.319.117,14. O desconto obtido foi de R$ 1.730.983,98, equivalente a 3% do orçamento-base (R$ 64.050.101,12) .
Ao fim dos trabalhos de auditoria, a SeinfraUrbana constatou que, no edital DVLI.1020130131, e, consequentemente, no contrato 13-3488, não foram apresentadas justificativas para o não parcelamento do objeto referente à automação do sistema de abastecimento de água, embora entendesse que as características do empreendimento em questão o recomendassem, contrariando, portanto, o disposto no art. 23, § 1º, da Lei 8.666/1993 e a jurisprudência deste Tribunal de Contas, em especial a Súmula 247.
Diante de tal apontamento, a unidade técnica propôs, com o objetivo de que sejam adotadas medidas internas com vistas à prevenção de ocorrência de outras falhas semelhantes:
dar ciência à Secretaria de Desenvolvimento Econômico, Ciência e Tecnologia e Ensino Superior (Sedectes) , ao Instituto de Desenvolvimento do Norte e Nordeste de Minas Gerais (Idene) e à Companhia de Saneamento de Minas Gerais (Copasa) , que a ausência de justificativa pelo não parcelamento do objeto, identificada na concorrência DVLI.1020130131, contraria o disposto no art. 23, § 1º, da Lei 8.666/1993, bem como na jurisprudência do TCU, positivada na Súmula-TCU 247.
Do exposto, verifica-se que a auditoria não constatou irregularidades graves na concorrência DVLI.1020130131 e no contrato 13-3488. A única falha identificada refere-se à mencionada ausência de avaliação de um possível parcelamento dos serviços referentes à automação do sistema. Consoante apontado pela unidade técnica, esses serviços equivalem a cerca de 15% do valor contratual e foram, de fato, subcontratados junto a outra empresa.
Em síntese, o parcelamento do objeto teria a finalidade de “propiciar a ampla participação de licitantes que, embora não dispondo de capacidade para a execução, fornecimento ou aquisição da totalidade do objeto, possam fazê-lo com relação a itens ou unidades autônomas, devendo as exigências de habilitação adequar-se a essa divisibilidade” (Súmula TCU 247) . Desse modo, pela ampliação da competividade, garantir-se-ia a economicidade da contratação.
No caso em debate, a análise de preços realizada permitiu concluir pela adequação dos mesmos em relação aos preços de mercado. Além disso, três empresas participaram do processo licitatório e não há outros indicativos de que a ausência de parcelamento tenha afetado a competitividade e economicidade do certame. Pelo contrário, conforme informado pela SeinfraUrbana, alguns serviços do contrato apresentavam sobrepreço unitário, mas foram compensados por outros serviços que apresentaram descontos, principalmente aqueles que se referiam ao sistema de automação.
Ademais, o cogitado parcelamento poderia impor dificuldades à administração, a exemplo da necessidade de condução de dois processos licitatórios e de dois contratos, além de que seria preciso gerenciar os prováveis conflitos entre as duas contratadas para a compatibilização dos objetos e atribuição de responsabilidades em função de eventuais falhas na prestação dos serviços.. 
Não há certeza, portanto, quanto a viabilidade e adequação do parcelamento do objeto para a contratação em comento. Mas, de todo modo, seria necessário que a convenente tivesse deixado assinalados os argumentos que a levaram a decisão de parcelar ou não o objeto contratual.
Nesse cenário, diante dos contornos do caso concreto, acompanho a proposta da SeinfraUrbana de dar ciência aos órgãos estaduais responsáveis pela contratação que a ausência de análise da possibilidade de parcelamento do objeto contraria o disposto no art. 23, § 1º, da Lei 8.666/1993 e a jurisprudência deste Tribunal de Contas, em especial a Súmula 247.
	Diante do exposto, VOTO para que seja adotada a minuta de deliberação que ora trago ao exame deste Colegiado.
TCU, Sala das Sessões Ministro Luciano Brandão Alves de Souza, em 14 de agosto de 2019.
Ministro VITAL DO RÊGO 
Relator